【裁判字號】    97,易,561
【裁判日期】    971023
【裁判案由】    重利
【裁判全文】
臺灣嘉義地方法院刑事判決               97年度易字第561號
公  訴  人  臺灣嘉義地方法院檢察署檢察官
被      告  甲○○
上列被告因重利案件，經檢察官提起公訴（九十七年度偵字第五
六０八號），本院判決如下：
    主  文
甲○○犯重利罪，處有期徒刑參月，如易科罰金，以新臺幣壹仟
元折算壹日；扣案之空白商業本票壹本、債務清單（一）、傷害
和解書各壹張及行動電話（門號為：0000000000號）壹具均沒收
。
    犯罪事實
一、甲○○於民國九十七年四月間，基於收取重利之犯意，乘乙
    ○○需錢孔急之際，放款新臺幣（下同）三萬元給乙○○，
    且要求乙○○需以每十日為一期，每期利息六千元，並先預
    扣第一期利息六千元，實際交付二萬四千元予乙○○，並要
    求乙○○簽發票面金額六萬元之本票一張供擔保，此後，乙
    ○○即以每十日一期、每期六千元，償還利息於甲○○。直
    至九十七年七月下旬，乙○○已無資力再支付利息，乃報警
    處理，經警於九十七年八月五日在嘉義縣梅山鄉○○路中華
    電信公司前逮捕欲向乙○○收款之甲○○，並扣得乙○○簽
    發之上開本票一張、甲○○所有供實施重利行為所用之空白
    商業本票一本、債務清單一張、令乙○○預先填立之傷害和
    解書一張及行動電話（門號為：0000000000號）一具，始知
    上情。
二、案經乙○○訴由嘉義縣警察局竹崎分局報由台灣嘉義地方法
    院檢察署檢察官偵查起訴。
    理  由
壹、程序事項
    按被告以外之人於審判外之陳述，雖不符刑事訴訟法第一百
    五十九條之一至之四之規定，而經當事人於審判程序同意作
    為證據，法院審酌該言詞陳述或書面陳述作成時之情況，認
    為適當者，亦得為證據。當事人、代理人或辯護人於法院調
    查證據時，知有第一百五十九條第一項不得為證據之情形，
    而未於言詞辯論終結前聲明異議者，視為有前項之同意，此
    觀刑事訴訟法第一百五十九條之五規定甚明。本件公訴檢察
    官及被告於本院審理時對於證人即告訴人乙○○及證人蔡明
    德於警詢及偵查中之陳證暨其他相關具傳聞性質之證據資料
    之證據能力，均表示無意見，且迄於言詞辯論終結前亦未聲
    明異議。本院審酌前揭證人之陳述及證據資料作成時之情況
    ，核無違法取證或其他瑕疵，認為以之作為證據為適當，自
    得作為證據。
貳、實體部分
一、訊據被告甲○○對於上開犯罪事實坦承不諱，核與證人即告
    訴人乙○○與證人蔡明德之陳證情節大致相符，且有債務清
    單（一）（二）、告訴人簽發之本票、預立之傷害和解書、
    扣押物品目錄表、扣押物品清單各一件、空白商業本票一本
    及行動電話（門號為：0000000000號）一具扣案可資佐證，
    事證明確，被告犯行洵堪認定。
二、核被告甲○○所為，係犯刑法第三百四十四條之重利罪。被
    告雖有多次收取利息之行為，但應認係包括於一重利行為之
    多次舉動，應僅論以一罪。爰審酌被告係高職畢業之智識程
    度，利用告訴人經濟困難，亟需現金週轉無暇顧及高利之心
    態，收取重利，影響金融秩序之健全發展，並審酌被告放款
    之次數、收取之利息、及犯後於本院審理時坦承犯行，深表
    悔意，自述家有母親及八歲幼子、離婚、經濟狀況不佳等其
    他一切情狀，量處如主文所示之刑及諭知易科罰金之折算標
    準。
三、另按因犯罪所得之物，以屬於犯人所有者為限，方得宣告沒
    收，此觀刑法第三十八條第三項前段之規定甚明。次按重利
    罪之被害人非不必交付利息，仍應交付法定限制內之利息，
    是扣案告訴人簽發之本票面額內，告訴人之本金尚未償還部
    分，並非犯罪所得；該本票面額超過本金部分，部分係法定
    限制內之利息、部分為法定限制外之重利，限制外之重利固
    係犯罪所得，限制內之利息即非犯罪所得；因該本票無從分
    割，且無法分辨何者是本金、何者是法定限制內之利息、何
    者為法定限制外之重利，自不能全部均視為犯罪所得。而刑
    法第三十八條第一項第三款所謂因犯罪所得之物，係指該物
    全部係犯罪所得而言，如非全部而僅係不能分割之其中一部
    係犯罪所得，自不得視為全部犯罪所得予以沒收（臺灣高等
    法院暨所屬法院八十七年法律座談會研討結果）。經查，扣
    案之（告訴人預立之）傷害和解書一張、債務清單（一）一
    張、空白商業本票一本及行動電話（門號為0000000000號）
    一具，均係被告所有供本案犯罪所用之物，業據被告供承在
    卷，均應依刑法第三十八條第一項第二款之規定沒收之。至
    扣案由告訴人簽發之本票一張係告訴人提供與被告供作擔保
    之用，業據被告及告訴人分別陳明在卷，揆諸前揭說明，就
    扣案告訴人簽發之本票部分自不得視為全部犯罪所得而予以
    沒收；另扣案之李桂慧本票、互助會名冊、戶口名簿影本、
    身分證影本、債務清單（二）各一件，並非被告供本案犯罪
    所用之物，亦不得宣告沒收，均附此敘明。
據上論斷，依刑事訴訟法第二百九十九條第一項前段，刑法第三
百四十四條、第四十一條第一項前段、第三十八條第一項第二款
，刑法施行法第一條之一第一項、第二項前段，判決如主文。
本案經檢察官徐鈺婷到庭執行職務
中    華    民    國    97    年    10    月    23    日
                    刑事第四庭   法  官    許兆慶
上列正本證明與原本無異。
如不服本判決，應於判決送達後十日內向本院提出上訴狀，上訴
書狀依法應敘述具體理由，如未敘述具體理由者，應於上訴期間
屆滿後二十日內補提理由書於本院（均應附繕本）。告訴人或被
害人如對於本判決不服者，應具備理由請求檢察官上訴，其上訴
期間之計算係以檢察官收受判決正本之日期為準。
中    華    民    國    97    年    10    月    23    日
                                 書記官    林金福
附錄法條:
刑法第344條
乘他人急迫、輕率或無經驗貸以金錢或其他物品，而取得與原本
顯不相當之重利者，處1年以下有期徒刑、拘役或科或併科1千元
以下罰金。


司法院資訊處製作；財團法人民間司法改革基金會備份。
